【裁判字號】    88,簡上,283
【裁判日期】    900206
【裁判案由】    給付票款
【裁判全文】
臺灣板橋地方法院民事判決  八十八年簡上字第二八三號
    上  訴  人  愛力兒有限公司
                              .
    法定代理人  甲○○        .
    訴訟代理人  林見軍律師
                王叔榮律師
    被上訴人    彰化商業銀行    設臺中市○○路○段三八號
                股份有限公司
    法定代理人  丙○○        .
    訴訟代理人  丁○○        .
                乙○○        .
右當事人間請求給付票款事件，上訴人對於中華民國八十八年三月十九日本院三重簡
易庭八十七年度重簡字第一六八九號第一審簡易判決提起上訴，本院判決如左：
    主      文
上訴駁回。
第二審訴訟費用由上訴人負擔。
    事      實
甲、上訴人方面：
一、聲明：求為判決：（一）原判決廢棄。（二）被上訴人在第一審簡易之訴駁回。
二、陳述：除與原審判決書所載者相同，茲予引用外，補稱：
    (一)被上訴人自訴外人四維服飾有限公司（以下簡稱四維公司）取得系爭如附表所
      示之二紙支票，係基於客票融資之法律關係，依其他銀行「辦理墊付國內票款
      融資作業要點」之規定內容，及被上訴人於原審自認系爭二紙支票具擔保物之
      性質，應屬民法第九百條、第九百零九條所定權利質押之範疇。被上訴人與訴
      外人四維公司間之真意乃在於以系爭可讓與之票據權利為標的物，供訴外人四
      維公司向被上訴人貸款融資所生借款債務之擔保，而使被上訴人將來於其債權
      已屆清償期而未受償時，得就系爭票據權利予以行使並主張優先受償。而質權
      人在質押標的物之債權屆期後，本於民法第九百零六條之規定，雖得直接以自
      己之名義請求給付，惟查第三債務人所得對出質人行使之抗辯權，對於質權人
      亦均得行使之。而被上訴人在兌現系爭融資客票後，原借款人之借貸債務應視
      為已因清償而消滅，被上訴人僅須將溢領之差額退還訴外人四維公司，何需再
      將票款全數直接存入以借款人名義開立之備償專戶作為隨時充還貸款之擔保，
      足證此客票融資之背書轉讓乃屬質權背書之性質。
    (二)又訴外人四維公司係向上訴人借用系爭如附表所示之二紙支票，其取得系爭支
      票並未支付對價，復為被上訴人所不爭執，故上訴人自得本此原因關係所生之
      抗辯，對抗執票之被上訴人。
    (三)再者，以不相當之對價取得票據者，不得享有優於其前手之權利，票據法第十
      四條第二項復定有明文。茲被上訴人係本於客票融資作業要點取得系爭二紙支
      票，其非按票面金額全數貸與而僅以最高七成之金額貸之，其取得系爭支票之
      對價與票面金額顯不相當，自不得享有優於其前手之權利。又訴外人四維公司
      係因民國八十七年二月十二日向被上訴人客票融資借款二百萬元，始交付由上
      訴人簽發之系爭二紙支票，且訴外人四維公司於八十七年五月十一日交付系爭
      二紙支票時，四維公司與被上訴人間另筆二百萬元借款債務尚未發生，足證系
      爭二紙支票確係擔保八十七年二月十二日之二百萬元借款。而系爭二紙支票擔
      保之前開借款二百萬元已經被上訴人受償而消滅，故系爭二紙支票債務亦應隨
      之消滅，上訴人自得以之對抗被上訴人。況依民法第二百七十四條規定，因連
      帶債務人中之一人為清償而債務消滅者，他債務人亦同免其責任，訴外人四維
      公司既已清償其對被上訴人之借款債務，上訴人之票據債務亦隨同消滅。
    (四)又支票票據權利有付款請求權及追索權之分，執票人向付款人之提示係行使其
      付款請求權，與行使追索權並非一事，更參以票據法第一百三十二條規定執票
      人不於第一百三十條所定期限內為付款之提示，或不於拒絕付款日或其後五日
      內，請求作成拒絕證書者，對於發票人以外之前手，喪失追索權，益見付款之
      提示，不能視同執票人對發票人行使追索權，執票人僅向付款人提示自無中斷
      追索權時效之效力。本件被上訴人就如附表所示編號二之支票係遲於發票日一
      年後始對被告起訴請求給付，自已逾票據法第二十二條第一項所定之一年消滅
      時效，上訴人自得拒絕給付。
三、證據：除援用原審之立證方法外，另提出辦理應收票據週轉金貸款要點一件、四
    維公司變更登記事項卡一件、戶籍謄本一件；並聲請訊問證人羅煥明。
乙、被上訴人方面：
一、聲明：求為判決駁回上訴。
二、陳述：除與原審判決書所載者相同，茲予引用外，另補稱：
    (一)被上訴人係合法執有上訴人簽發，經訴外人四維公司背書轉讓之系爭如附表所
      示支票二紙。系爭二紙支票係由訴外人四維公司於八十七年二月十二日、同年
      六月二十四日向被上訴人分別借用新臺幣（下同）二百萬元，共計四百萬元，
      並由訴外人四維公司背書交付系爭二紙支票及其他面額共計二百六十萬一千五
      百五十三元之支票共十六紙，作為履行債務清償借款之方式，並非無相當對價
      取得系爭支票。惟訴外人四維公司之貸款屆清償期，迭經催討均未獲清償，經
      被上訴人將訴外人四維公司交付之部分支票提示沖償其中借款二百十三萬六千
      四百五十一元及利息外，訴外人四維公司部分並經被上訴人向鈞院聲請支付命
      令確定在案。嗣被上訴人復執行訴外人四維公司廠房受償一百萬元，另四維公
      司之帳戶內尚有餘額三萬四千八百九十八元之餘額經被上訴人抵銷外，目前尚
      積欠本金九十七萬六千八百六十六元及自八十七年十二月十四日起至清償日止
      之利息暨違約金。訴外人四維公司法定代理人羅煥明既自陳前揭債務未清償，
      自應負償還責任。
    (二)次查被上訴人係善意取得系爭二紙支票，且支票乃文義證券及無因證券，票據
      上之權利義務，悉依票據上所載文義決定其效力，上訴人既自認簽發系爭二紙
      支票，對於善意執有支票之被上訴人，均應負給付票款之責，不得以其與執票
      人即被上訴人前手間所存抗辯事由對抗善意執票之被上訴人。
    (三)被上訴人係本於訴外人四維公司之背書而取得系爭支票，並非上訴人所稱之質
      權背書而取得。又系爭支票上未記載質權背書事項，依票據法第十二條之規定
      ，自不生質權背書之效力。
三、證據：除援用原審之立證方法外，另提出借據影本二紙、本院八十七年度促字第
    二九七一四號支付命令暨確定證明書影本一件、保證書影本一件、授信約定書影
    本一件、應收票據明細表影本七紙、轉帳支出傳票影本三紙、取款憑條影本一紙
    。
    理      由
一、被上訴人之法定代理人原為蔡茂興，於訴訟繫屬中已變更為丙○○，茲由丙○○
    聲明承受訴訟，於法尚無不合，合先敘明。
一、被上訴人起訴主張其合法執有上訴人簽發經訴外人四維公司背書轉讓之如附表所
    示支票二紙，面額共計五十萬元，於八十七年九月三十日提示後，竟未獲兌現，
    嗣經催討，被告亦置之不理，為此依據票據法律關係提起本訴，請求被告給付票
    款五十萬元及自八十七年九月三十日起至清償日止，按週年利率百分之六計算之
    利息。
二、上訴人固自認簽發系爭二紙支票，惟以：(一)如附表編號二所示之面額二十三萬五
    千元之支票發票日係八十六年九月三十日，惟被上訴人遲至八十七年九月三十日
    始提示，其向付款人提示自無中斷對發票人即上訴人請求權時效之效力，乃其遲
    至八十九年十月二十一日始提起本件訴訟，請求上訴人給付票款，其票款請求權
    自已罹於時效；(二)被上訴人取得系爭二紙支票係基於客票融資之法律關係，其性
    質應屬民法第九百條、第九百零九條所定權利質押之範疇，故第三債務人即上訴
    人得對出質人即訴外人四維公司行使之抗辯權，對於質權人亦均得行使之；且訴
    外人四維公司係向上訴人借用系爭二紙支票，為無對價取得票據，被上訴人取得
    系爭二紙支票係基於客票融資之法律關係，係以不相當之對價取得票據，亦不得
    享有優於其前手之權利，上訴人自得以對抗訴外人四維公司之事由對抗執票之被
    上訴人；(三)又訴外人四維公司於八十七年五月十一日背書轉讓系爭二紙支票予被
    上訴人時，其與被上訴人間另筆二百萬元之債務尚未發生，足證系爭二紙支票確
    係擔保八十七年二月十二日之二百萬元借款，該二百萬元借款嗣後既因被上訴人
    已受償而消滅，上訴人自毋庸再負給付票款之責；況依民法第二百七十四條規定
    ，連帶債務人中之一人為清償而債務消滅者，他債務人亦同免其責任，訴外人四
    維公司已清償其對被上訴人之借款債權，上訴人之票據債務亦隨同消滅等情資為
    抗辯。
三、被上訴人起訴主張其執有由上訴人簽發，經訴外人四維公司背書轉讓，面額共計
    五十萬元之如附表所示支票二紙，經被上訴人屆期提示，未獲付款等情，有被上
    訴人提出之支票暨退票理由單各二紙為證，上訴人亦自認在卷，尚堪採信為真實
    。
四、按票據上之權利，對支票發票人自發票日起算，一年間不行使，因時效而消滅，
    票據法第二十二條第一項後段固有明文，然票據法對於如何計算期間之方式別無
    規定，仍應適用民法第一百十九條、第一百二十條第二項始日不算入之規定（最
    高法院五十三年度臺抗字第一○八○號判例參看）。次按票據債務人並非如一般
    債務由債務人直接履行其義務，而係由票據債務人委託銀錢業者為付款人，由付
    款人履行票據債務，因此支票之執票人行使票據上權利，除票據法第二十二條第
    四項所規定之償還票款請求權外，原則上執票人係以提示方式向付款人為之，此
    觀同法第一百三十條及第一百二十七條之規定至明，故支票執票人對付款人所為
    之提示，雖已逾票據法第一百三十條所規定之提示期限，惟此項提示，仍應視為
    執票人行使請求權之意思通知，具有中斷時效之效力（最高法院五十六年度臺上
    字第二四七四號判例參照）。經查本件上訴人固抗辯被上訴人就如附表編號二所
    示之支票已逾票據法第一百三十條所定期限始為付款提示，並遲於發票日一年後
    始對被告起訴請求給付票款，已逾票據法第二十二條第一項所定之一年消滅時效
    等情。惟查本件附表所示編號二之支票，發票日為八十六年九月三十日，揆諸前
    開說明，其時效應自八十六年十月一日起算至八十七年九月三十日終止，故被上
    訴人於八十七年九月三十日向付款人為付款之提示，自有中斷對發票人即上訴人
    消滅時效之效力，嗣被上訴人於八十七年十月二十一日具狀向原審起訴請求上訴
    人給付票款，依民法第一百二十九條、第一百三十條之規定，其請求權自未因罹
    於時效而消滅，上訴人以被上訴人提起本件訴訟請求給付票款，其請求權已經罹
    於時效而消滅，尚屬無據。
五、次按票據行為為不要因行為，即不以給付之原因為要素而得成立之行為，凡簽名
    於票據之人，不問原因如何，均須依票上所載文義負責，除執票人取得票據係出
    於惡意或以不相當之對價取得票據者外，發票人不得以自己與執票人前手所存抗
    辯之事由，或以發票人與執票人間之事由對抗執票人（最高法院四十七年度臺上
    字第一六二一號、四十九年度臺上字第六七八號判例參看）。又按支票乃文義證
    券及無因證券，證券上之權利義務悉依證券上所載文句而決定其效力，從而支票
    上權利，依支票文義而發生，與其基礎之原因關係各自獨立，支票上權利之行使
    不以其原因關係存在為前提，執票人均得依支票文義行使其權利（最高法院四十
    九年度臺上字第三三四號判例意旨參照）。經查本件上訴人自認簽發系爭支票二
    紙，惟以被上訴人取得系爭支票係基於客票融資之法律關係取得，性質上屬權利
    質權，且被上訴人僅以票面金額之七成至八成借貸予訴外人四維公司，係以不相
    當之對價取得系爭支票，上訴人自得以對抗訴外人四維公司之事由對抗執票之被
    上訴人，且系爭支票擔保之八十七年二月十二日借款債務二百萬元已經訴外人四
    維公司清償，上訴人之票據債務應隨同消滅等情抗辯。惟查本件被上訴人係分別
    於八十七年二月十二日及同年六月二十四日借予訴外人四維公司各二百萬元，共
    計四百萬元，又訴外人四維公司分別於八十七年三月十六日、同月三十一日、四
    月二十八日、五月十一日、六月十六日、六月十八日交付面額共計二百六十萬一
    千五百五十三元之支票十六紙予被上訴人，作為訴外人四維公司對被上訴人所負
    債務之清償方法，有被上訴人提出之借據影本二紙、應收票據明細表影本六紙為
    證，並為上訴人所不爭執，亦堪憑信。證人即四維公司之法定代理人羅煥明固證
    稱系爭支票僅係用以擔保其中八十七年二月十二日之二百萬元債務等情（見本院
    八十九年十月十八日準備程序筆錄第三頁），惟查訴外人四維公司將系爭二紙支
    票背書轉讓予被上訴人時，係與被上訴人約定作為四維公司對被上訴人所負債務
    之清償方法，並未限定僅得用於清償四維公司於八十七年二月十二日向被上訴人
    借用之二百萬元，有前開應收票據明細表影本在卷可稽，況證人羅煥明亦證稱另
    筆二百萬元債務係信用貸款，無其他擔保，衡諸常情，若訴外人四維公司未背書
    轉讓包含如附表所示二紙支票在內之共計十六紙支票予被上訴人，被上訴人當不
    致同意再於八十七年六月二十四日貸予四維公司二百萬元，足證四維公司背書轉
    讓予被上訴人之系爭二紙支票，亦得作為四維公司八十七年六月二十四日向被上
    訴人借貸二百萬元之清償方法，自難認被上訴人係無對價或以不相當之對價取得
    系爭二紙支票，上訴人尚不得以訴外人四維公司係無對價取得系爭支票之對抗訴
    外人四維公司之事由對抗執票之被上訴人；至上訴人抗辯訴外人四維公司已向被
    上訴人清償系爭票款債務，亦屬訴外人四維公司對被上訴人之抗辯事由，被上訴
    人既非無相當對價取得系爭二紙支票，上訴人即不得以四維公司之事由對抗執票
    之被上訴人。又系爭支票二紙係由被上訴人經由訴外人四維公司之背書而取得，
    亦非民法上所稱之權利質權，故上訴人抗辯其得依民法第九百零六條之規定，以
    得對抗訴外人四維公司之事由對抗執票之被上訴人，洵屬無據。
六、本件被上訴人就如附表二所示之支票票款請求權既未罹於時效，被上訴人自不得
    抗辯該部分票款請求權已罹於時效；又被上訴人非無對價或以不相當之對價取得
    系爭支票，上訴人即不得以訴外人四維公司對被上訴人之抗辯事由或其對訴外人
    四維公司之抗辯事由對抗執票之被上訴人。從而，被上訴人本於票據法律關係，
    請求上訴人給付五十萬元及自八十七年九月三十日起至清償日止，按週年利率百
    分之六計算之利息，即屬正當，應予准許。原審為上訴人敗訴之判決，並因本件
    係命清償票款債務之判決，而依職權宣告假執行，經核尚無不合。上訴意旨指摘
    原判決不當，求予廢棄改判，為無理由，應予駁回。
七、本件論證已斟明確，故兩造其餘主張及舉證暨攻擊防禦方法，核與本件判決之結
    果均不生影響，已無再予審酌之必要，併此敘明。
八、據上論結，本件上訴為無理由，並依民事訴訟法第四百三十六條之一第三項、第
    四百四十九條第一項、第七十八條，判決如主文。
中      華      民      國    九十      年      二      月      六      日
                                    臺灣板橋地方法院民事第二庭
~B審判長法  官  蕭惠芳
~B      法  官  陳麗玲
~B      法  官  周舒雁
右為正本係照原本作成。
不得上訴。
如對本判決上訴，須於判決送達後二十日內向本院提出上訴狀，同時表明上訴理由；
如已於本判決宣示後送達前提起上訴者，應於判決送達後十日內補具上訴理由（均須
按對造人數提出繕本）。
中      華      民      國    九十      年      二      月      六      日
~B  法院書記官  丘淑慧
~F0
~T40
┌──────────────────────────────────────────────────────┐
│支票附表：                                                                                                  │
├─┬─────────┬───────────┬─────────┬────────┬────────┬──┤
│編│  付    款    人  │發        票        日│  提    示    日  │ 票  面  金  額 │ 支  票  號  碼 │備考│
│號│                  │                      │                  │   （新台幣）   │                │    │
├─┼─────────┼───────────┼─────────┼────────┼────────┼──┤
│１│萬泰商業銀行新莊分│八十七年九月三十日    │八十七年九月三十日│貳拾陸萬伍仟元  │ＣＨ○○二一二○│    │
│  │行                │                      │                  │                │八號            │    │
├─┼─────────┼───────────┼─────────┼────────┼────────┼──┤
│２│同右              │八十六年九月三十日    │八十七年九月三十日│貳拾萬伍仟元  │ＣＨ○○二一二○│    │
│  │                  │                      │                  │                │九號            │    │
└─┴─────────┴───────────┴─────────┴────────┴────────┴──┘


司法院資訊處製作；財團法人民間司法改革基金會備份。
